臺灣高等法院刑事判決　　　　　　 96年度上更(一)字第259號
上　訴　人　臺灣新竹地方法院檢察署檢察官
上　訴　人
即　被　告　甲○○
　　　　　　　　　　現於台灣嘉義監獄
選任辯護人　呂翊丞律師
上　訴　人
即　被　告　丙○○
選任辯護人　林光彥律師
上列上訴人因殺人未遂等案件，不服臺灣新竹地方法院94年度訴
字第443 號，中華民國94年10月21日第一審判決（起訴案號：臺
灣新竹地方法院檢察署94年度偵字第1091號、第1273號、第1443
號、第2519號），提起上訴，判決後，經最高法院第一次發回更
審、本院判決如下：
    主  文
上訴駁回。
    事  實
一、甲○○曾有殺人未遂、違反槍砲彈藥刀械管制條例、藏匿人
　　犯、湮滅證據、贓物、殺人及違反肅清煙毒條例等前科（惟
  　均不構成累犯），猶不知悔改。
二、緣於民國（下同）94年1月16日晚間9時許，乙○○及龍威榤
    在新竹縣竹北市○○路20號1 樓張淑玲所經營之仲民科技有
    限公司內，與甲○○、羅晟峻等人共同賭玩骰子，未久乙○○因輸錢不服，而與甲○○發生口角，乙○○即出手毆打甲○○，並砸毀甲○○所駕駛車號不詳之BMW 廠牌自小客車車
    窗及引擎蓋（毀損部分未據告訴），且龍威榤亦作勢欲打甲○○，甲○○因此憤恨不平，萌生殺意，旋於當日邀集丙○○及真實姓名、年籍不詳，綽號「醜大」之成年男子等人前
    往上址尋仇。惟乙○○與龍威榤已離去，甲○○乃詢問在場
    之鄧兆甫、羅晟峻等人，因而得知鄧兆甫（由檢察官以94年
    度偵字第1091、1273號為不起訴處分）係乙○○及龍威榤之
    友人，且龍威榤向鄧兆甫借用車號L7-018 2號自小客車尚未
    歸還，即指示鄧兆甫日後向龍威榤取車時立即通知甲○○。
    甲○○復於翌（即94年1月17）日下午2時許，在新竹縣竹北
    市○○路10號5樓之4居所，向張明達（由檢察官以94年度偵
    字第1091、1273號為不起訴處分）及丙○○表示其於上述時
    、地遭乙○○毆打，要求張明達及丙○○陪同前往理論。
三、迨同日下午3時至4時許，龍威榤以門號0000000000號行動電
    話，撥打鄧兆甫門號0000000000號之行動電話，通知鄧兆甫
    至龍威榤位於新竹縣橫山鄉○○村○○路○段258號之住處取
    回自小客車，乙○○亦隨後電告鄧兆甫上開事項，鄧兆甫接
    獲電話後，隨即撥打羅晟峻門號0000000000號行動電話，詢
    問羅晟峻是否將上開情事告以甲○○，經羅晟峻建議後，鄧
    兆甫隨即通知甲○○。
四、甲○○於接獲上開訊息後，遂請張明達駕駛其向友人借用之
    車號9227-JU 號白色自小客車，至新竹縣竹北市○○街昌達
    魚池附近搭載鄧兆甫，並前往甲○○上開居所會合，鄧兆甫
    則搭乘不詳車號計程車前往龍威榤住處，並於同日下午4 時
    30分許，到達上開龍威榤之住處外；而甲○○、丙○○及張
    明達3人則乘坐車號9227-JU號白色自小客車跟隨鄧兆甫所乘
    之上開計程車前往龍威榤之住處。
    甲○○於出發前攜帶其所持有奧地利GLOCK廠製19型口徑9mm
    制式自動手槍1支（含彈匣2個，槍枝管制編號：0000000000
    號，槍號：BVM135），及25萬元之代價購得具殺傷力美國SM
    ITH&WESS ON廠製669型口徑9mm（9X19mm）制式半自動手槍1
    支（含彈匣2個，槍枝管制編號：0000000000 號，槍號：不
    詳），暨口徑9mm制式子彈約76顆（其中4顆於本件殺人未遂
    犯行中已擊發，詳後述，3顆為甲○○自行試射用罄，6顆於
    鑑定時經試射，驗餘63顆扣案）（持有手槍、子彈部分已判
    罪確定）以及電擊棒1 支、手銬1副，途中甲○○將電擊棒1
    支交予張明達，手銬1副交予丙○○，渠等3人於同日下午4
    時30分許抵達龍威榤上開住處。
五、甲○○等人到達時，龍威榤適外出並未在屋內，而乙○○與
    其女友莊夢萍、龍威榤之女友鍾麗娟及龍威榤之阿姨傅瓊媛
    則在屋內客廳觀看電視，鄧兆甫即以電話聯絡乙○○取車，
    乙○○則請莊夢萍自上址之鐵門縫將汽車鑰匙交還鄧兆甫，
    嗣經鄧兆甫檢視其所有之車號L7-0182 號綠色自小客車，發
    現有車損情形，即再次電詢乙○○以了解車損原因，旋由鍾
    麗娟將上址大門開啟，外出向鄧兆甫解釋車損原委，此際甲○○自其隨身攜帶之黑色背包內取出上開GLOCK 廠制式手槍
    （含彈匣及子彈），並隨手將另1支SMITH&WESSON 廠制式手
    槍（含彈匣）交予丙○○，而丙○○明知手槍為槍砲彈藥刀
    械管制條例所管制之物品，未經許可，不得無故持有，竟仍
    予以收受並持有上開SMITH& WE SSON 廠制式手槍（含彈匣）
    1支。
六、甲○○、丙○○隨即先後進入龍威榤上開住處之客廳（侵入
    住宅部分未據告訴），乙○○見狀迅自客廳沙發起身轉往廚
    房方向逃離，此際甲○○即單獨基於殺人之犯意，明知以手
    槍射擊人之頭部，有致人於死之可能，竟仍持上開 GLOCK手
    槍瞄準乙○○之頭部，有致乙○○於死之直接故意，並拉槍
    機及扣下板機，共擊發連發之3顆子彈，其中1顆子彈之彈頭
    自乙○○之左後枕部射入頭顱中停留於左頂部頭皮淺層，致
    乙○○之左側額頂葉硬腦膜下出血、左枕頂骨粉碎性骨折併
    左頂葉腦部受損及腦出血等致命傷害，甲○○復將手槍之連
    發機制調整為單發，並上前以槍柄敲打乙○○之頭部，造成
    乙○○之右眼及右耳嚴重撕裂傷，終導致乙○○神智呈重度
    昏迷狀態，甲○○於敲打乙○○之際，復擊發1 顆子彈，幸
    未打中乙○○。
七、丙○○見狀，恐乙○○友人反擊，乃基於妨害自由之犯意，
    立於一旁持上開自甲○○處所收受之SMITH&WESS ON 廠制式
    手槍指向莊夢萍及傅瓊媛，喝令其等不准亂動，以保護甲○○免於遭乙○○或其餘在場人反擊，並以此強暴方法妨害在
    場之莊夢萍、傅瓊媛自由離去之權利。
八、而張明達於大門外聽見屋內傳出槍響，即要求鄧兆甫立即驅
    車離去，復將鍾麗娟趕入屋內，張明達亦隨之進入屋內，未
    久甲○○即與丙○○及張明達駕駛上開車號9227-JU 號自小
    客車離去，甲○○於離去之際隨口請在場之傅瓊媛呼叫救護
    車。
九、嗣乙○○經傅瓊媛等人叫救護車送往行政院國軍退除役官兵
    輔導委員會竹東榮民醫院急救，復於94年2月9日出院，旋轉
    往竹東富林護理之家療養，至目前為止，雖其右手、腳癱瘓
    、無法言語及智力退化至10歲左右，惟已無生命危險。
十、甲○○、丙○○等人雖於行兇後四處躲藏，惟甲○○仍於同
    年2 月18日晚間10時30分許，與其友人張振文（所涉藏匿人
    犯罪嫌，由檢察官以94年度偵字第1091、1273號為不起訴處
    分）駕駛車號7W-6862號自小客車行經國道1號高速公路南下
    楊梅收費站時，經警拘獲，並扣得甲○○所有之SMITH&WESS
    ON廠制式手槍1支（含彈匣2個）、GLOCK廠制式手槍1支（含
    彈匣1個）、9mm口徑制式子彈43顆（鑑驗時試射6 顆，驗餘
    37顆扣案）等犯罪工具。並於94年3 月8日下午3時45分許，
    由警借提在押之甲○○出監查案時，丙○○乃在甲○○之策
    動下，於同年月10日上午10時許到案說明案情。甲○○復於
    94年3月17日下午6時30分許，再度由警借提出監查案時，前
    往新竹縣竹北市○○路10號8 樓消防箱內，起出前揭剩餘之
    GLOCK廠制式手槍之彈匣1個及9mm口徑制式子彈26顆、手銬1
    副及電擊棒1支等物。
十一、案經臺北市政府警察局士林分局移送及新竹縣警察局橫山
    分局報請臺灣新竹地方法院檢察署檢察官偵查起訴。
    理  由
壹、本件被告甲○○持有手槍、子彈違反槍砲彈藥刀械管制條條
    例部分，業經最高法院上訴駁回，已告確定，不在本案審理
    範圍，合先敘明。
貳、被告甲○○殺人未遂部分之事實認定：
一、經查被告甲○○對於前開因賭博糾紛，與被害人乙○○心生
    嫌隙，而於上揭時間，持扣案之GLOCK 廠制式手槍，至案外
    人龍威榤前開住處，並拉槍機致槍枝擊發子彈等事實，供認
    不諱，核與證人即在場目擊被害人乙○○中彈之案外人龍威
    榤之阿姨傅瓊媛於偵查中證述：被害人乙○○坐在沙發上被
    打1 槍，當時被告甲○○是站著，跟被害人乙○○是面對面
    ，差不多是2 公尺半的距離等語，雖與被告所供乙○○從沙
    發上起立往屋內走云云不符，唯被告在近距離開槍一節並無
    差異。（見偵字第1091號偵查卷第330 頁），被害人乙○○
    並因此而受有如事實欄所載之傷害等情，有行政院國軍退除
    役官兵輔導委員會竹東榮民醫院診斷證明書暨其所附照片、
    94年4月21日竹醫醫字第0940001827 號函暨其所附病歷摘要
    、照片等附卷可考（見偵字第1273號偵查卷第69至71頁，偵
    字第1091號偵查卷第364至367頁），檢察官並至被害人乙○○療養之竹東富林護理之家勘驗其復原情形，製有94年5月3
    日履勘現場筆錄1 份並拍攝照片存卷為憑（見偵字第1091號
    偵查卷第370至376頁），復有現場照片14幀為據（見偵字第
    1273號偵查卷第74至80頁），又有扣案槍枝、子彈可資佐證
    ，而扣案槍彈經內政部警政署刑事警察局鑑定結果，係奧地
    利GLOCK廠製19型口徑9mm制式自動手槍1支（含彈匣2個，槍
    枝管制編號：0000000000號，槍號：BVM135）及美國SMITH&
    WESS ON廠製669型口徑9mm（9X19mm）制式半自動手槍1支（
    含彈匣2 個，槍枝管制編號：0000000000號，槍號：不詳）
    ，暨口徑9mm制式子彈約76顆（其中4顆於本件殺人未遂犯行
    中已擊發，3顆為甲○○自行試射用罄，6顆於鑑定時經試射
    ，驗餘63顆扣案），有該局94年3月4日刑鑑字第0940031475
    號函1紙在卷可稽（見偵字第1091號偵查卷第124頁），客觀
    事實，事證明確，至堪認定。
二、被告甲○○雖矢口否認有何殺人未遂犯意，辯稱：伊沒有要
    殺人的意思，只是因為前一天與被害人乙○○吵架，想要修
    理他們，進門被害人乙○○看到伊起身要跑，伊就拿著GLOC
    K 手槍指著被害人乙○○叫他不要跑，有拉槍機，但當時沒
    有想到有連發的問題，手就碰到扳機，槍機一放，子彈就跑
    出去，而且當時伊不知道被害人乙○○有中彈，還跑到旁邊
    用槍柄敲他的頭，又擊發1顆子彈云云。
三、惟按殺人罪與傷害罪之區別，應以有無殺人之故意為斷，而
    殺人犯意之存否固係隱藏於行為人內部主觀之意思，被害人
    傷痕之多寡、受傷部位是否為致命部位、傷勢輕重之程度、
    加害人下手情形、所用凶器為何，並與被害人是否相識、有
    無宿怨等情，雖不能執為區別殺人與傷害之絕對標準，然仍
    非不得審酌事發當時情況，觀其行為動機，視其下手情形，
    佐以其所執凶器、致傷結果等予以綜合觀察論斷。
四、查：
　１、被告甲○○於警訊時供稱購買扣案手槍後曾經試射過等語
     （見偵字第1091號偵查卷第36 頁），嗣後並於檢察官聲請
      羈押原審法院訊問時進而供稱：沒有使用過SMITH 那支槍
      等語，復參以被告所攜帶之2支制式手槍，1支交予被告丙○○，1 支供作已用一節，已據被告甲○○坦認無訛，衡
      諸常情，制式手槍之殺傷力驚人，為免於有任何突發狀況
      ，自己所保留者，應係熟悉性能，易於操作之槍枝為是，
      推而言之，被告甲○○既選擇攜帶GLOCK 廠制式手槍供作
      己用，其前必已充分了解該手槍之操作，甚或曾經檢驗過
      其性能，應可認定。
  ２、被告甲○○並自承購買槍枝時，即知悉GLOCK 廠制式手槍
      有連發之機制，復參以證人即目睹被告甲○○與被害人乙○○因賭博發生爭執之仲民科技有限公司實際負責人羅晟
      峻於警訊時指訴：被告甲○○在與被害人乙○○發生爭執
      後，帶同其他姓名、年籍不詳之男子，回到仲民科技有限
      公司，追問被害人乙○○之下落，被告甲○○並從身上拿
      出1支黑色手槍（應係指扣案之GLOCK廠制式手槍）作拉槍
      機的動作等語（見臺灣新竹地方法院檢察署94年度偵字第
      1273 號偵查卷【以下簡稱偵字第1273號偵查卷】第67 頁
      ），益徵被告甲○○對於本件用以槍擊被害人乙○○之
      GLOCK 廠制式手槍之操作，至為熟悉，甚且曾經予以試射
      ，堪予認定，是被告甲○○於原審法院審理時供稱：試射
      的是SMITH 那把云云，顯係事後卸責之詞，不得據此而執
      為被告甲○○有利之認定。
　３、本件被害人乙○○所受槍傷，其彈殼之彈底特徵紋痕與扣
      案之GLOCK 廠制式手槍之彈頭、彈殼相吻合一節，有內政
      部警政署刑事警察局94年3月4日刑鑑字第0940031475號函
      1 紙在卷可稽（見偵字第1091號偵查卷第124 頁），又該
      GLOCK 廠制式手槍之擊發機制為擊針擊發無擊錘裝置，無
      手動保險裝置，但具備功能正常之自動保險裝置兩種，分
      別為扳機保險和擊針保險，只要遵守槍枝安全守則，無意
      射擊時勿將手指伸入護弓內，即使槍枝受到大力撞擊或掉
      落，也不會造成意外擊發；再該GLOCK 廠制式手槍之扳機
      拉力平均值為3.48公斤重，標準偏差值為0.18公斤重，扳
      機拉力平均值遠大於中央底火手槍扳機安全值1.36公斤重
      ，扳機不致因誤觸而意外擊發，符合一般射擊安全要求等
      情，有中央警察大學94年 5月20日校鑑科字第0940001234
      號鑑定書1 份在卷為憑（見原審法院卷第37至42頁），參
      以被告甲○○於原審法院審理時當庭以折成L型類似槍枝
      形狀之A4紙張，示範案發時握槍之方式：被告甲○○即以
      右手握住該L 型之紙張，靠近腰際與胸部中間的位置，槍
      口朝前，左手則拉槍機，並答稱：拉槍機之標準動作，槍
      口應係朝下等語（見原審法院卷第148、149頁），顯見被
      告甲○○對於槍枝之操作十分熟稔，並知悉安全射擊之要
      求甚明。
五、次查：
  １、證人即在場目擊被害人乙○○中彈之案外人龍威榤之阿姨
      傅瓊媛於偵查中證述：被害人乙○○坐在沙發上被打1 槍
      ，當時被告甲○○是站著，跟被害人乙○○是面對面，差
      不多是2 公尺半的距離等語，雖與被告所供乙○○從沙發
      上起立往屋內走云云不符，唯被告在近距離開槍一節並無
      差異。（見偵字第1091號偵查卷第330 頁），復參以被告
      甲○○因前1 天與被害人乙○○發生糾紛，其身體及財物
      均遭被害人乙○○侵害，已心生怨懟，再從被告甲○○於
      94 年1月16日晚上發生爭執後不久，即帶同被告丙○○等
      至仲民科技有限公司欲找被害人乙○○理論，得知被害人
      乙○○已離開，更進而追問在場人士被害人乙○○之下落
      ，並於翌日邀集被告丙○○、另案被告張明達等人迅速前
      往案外人龍威榤之住處，且猶攜帶殺傷力強大且子彈已上
      膛之制式手槍，進去後不到幾秒鐘，僅見被害人乙○○有
      從沙發上起身之動作，即將槍口朝前並拉槍機，顯見尋仇
      之意甚堅，而制式槍枝、子彈，具有強大之殺傷力，若朝
      人近距離開槍射擊，足以使人死亡，又被告甲○○對槍枝
      操作甚稔，衡之一般常識，被告甲○○自明知此開槍射擊
      行為足致發生死亡結果，竟不顧後果悍然為之，依當時情
      狀及被告甲○○率眾持槍欲找被害人乙○○理論之動機觀
      之，當有致被害人乙○○於死之故意。
  ２、至被告甲○○辯稱：其手掌較小，要扣扳機實為困難，應
      係誤觸扳機所致，並無殺人之意思云云，惟本件GLOCK 廠
      制式手槍之扳機拉力平均值為3.48公斤一節，有前揭中央
      警察大學鑑定書1 份存卷可查，復經本院函內政部警政署
      刑事警察局覆稱：經實際測試結果，以手指扣往板機，再
      將滑套往後接動並釋放後，如子彈已上膛即可擊發子彈，
      故以上述拉動滑套時，手指誤伸入護弓內，是否可能因誤
      觸而意外擊發端其手指是否有扣押板機而定（見該署95年
      5月9日刑鑑字第0950061861號函），足見被告手指伸入護
      弓，指扣扳機已有擊發之本意，所辯誤觸云云，即不可採
      。況被告甲○○既自承扣扳機較為困難，欲啟動3.48公斤
      重之扳機勢必花費更多之心力，被告甲○○仍能一手拉槍
      機，一手扣住扳機順利擊發，其對於槍枝之擊發尚難謂全
      然毫無認識，另佐以被告甲○○於槍枝擊發後，猶能從容
      將連發機制調整為單發，並走上前去以槍柄敲擊被害人乙○○之頭部，質問被害人乙○○之姓名等情節觀之，被告
      甲○○尋仇之意甚堅，尚不得因被告甲○○於槍枝擊發後
      ，仍以槍柄敲擊被害人乙○○頭部之情，推論其無殺人之
      意思。是故，被告甲○○近距離朝被害人乙○○開槍，有
      致被害人乙○○於死之故意甚明，被告甲○○具有殺人之
      直接故意已屬無疑。
  ３、被告甲○○固然有於知悉被害人乙○○中彈後，請在場之
      證人傅瓊媛呼叫救護車將被害人乙○○送醫等情，除據被
      告甲○○坦認無訛，核與證人傅瓊媛於原審法院審理時證
      述情節大致相符（見原審法院卷第134 頁），然被害人乙○○當時已遭槍擊流血倒地，縱然被告甲○○未提醒在場
      人士呼叫救護車，衡以常情，在場者有被害人乙○○之女
      友莊夢萍、友人鍾麗娟等人，亦會緊急將被害人乙○○送
      醫一節，亦據證人傅瓊媛結證在卷（見原審法院卷第 136
      頁），況若被告甲○○果係槍枝走火而誤傷被害人乙○○
      ，理應以自己現有之交通工具將被害人乙○○送醫或報警
      處理，以爭取黃金治療時間，竟捨此而不為，反逕駕車離
      去，被告甲○○以事後有請在場人士呼叫救護車，並無殺
      人之意思等情詞置辯，殊難憑採。
六、綜上，被告甲○○殺人未遂犯行，堪予認定。
參、被告丙○○妨害自由及違反槍砲彈藥刀械管制條例部分之事
    實認定：
一、被告丙○○就前開持SMITH&WESSON廠制式手槍，在進入龍威
    榤上揭住處後，即指向證人莊夢萍及傅瓊媛，喝令其等不准
    亂動之妨害自由犯行，於原審法院行準備程序及審理時均坦
    承不諱，核與證人即在場之莊夢萍、傅瓊媛於警、偵訊中證
    述被害情節大致相符（見偵字第1273號偵查卷第40、44、49
    頁，偵字第1091號偵查卷第330至332頁、355、356頁），證
    人傅瓊媛並於原審法院行交互詰問時證述：個子比較高的人
    （指被告丙○○）拿槍叫伊與莊夢萍不要動等語明確（見原
    審法院卷第13 5頁），是被告自白核與事實相符，應可作為
    認定被告犯罪之補強證據，事證明確。
二、被告丙○○對於上開收受被告甲○○所交付之SMITH&WESSON
    廠制式手槍等事實，供認不諱，核與被告甲○○供詞相符，
    并有扣案槍彈可資佐證。被告丙○○雖矢口否認有何違反槍
    砲彈藥刀械管制條例之犯行，辯稱：不知道拿到手槍就有這
    麼重的罪，被告甲○○進去開槍只有30 秒到1分鐘的時間，
    開槍之後，伊就將手槍返還予被告甲○○云云。
三、惟查：
  １、按「持有」係將物置於自己實力支配之下，查被告丙○○
      持有上開SMITH&WESSON廠制式手槍之時間固然極為短暫，
      惟既已自被告甲○○處收受，並將之作為限制在場人士莊
      夢萍、傅瓊媛之工具等情以觀，被告丙○○對於上開制式
      手槍，顯有自由支配管領之權利，而立於自己實力支配之
      下，當無疑義。
  ２、又被告甲○○於交付上開SMITH&WESSON廠制式手槍前，即
　  　曾在途中交予被告丙○○手銬1 副等情，已據被告丙○○
　    供承甚明，是被告丙○○在為前揭妨害自由犯行時，當可
　　  選擇犯罪之工具，其竟捨手銬而就該制式手槍，益徵被告
　　  丙○○就扣案之SMITH&WESSON廠制式手槍有支配管領力無
　　  訛。
  ３、再被告丙○○於94年1 月16日晚上，亦曾陪同被告甲○○
      至仲民科技有限公司，尋找被害人乙○○、案外人龍威榤
      理論，席間被告丙○○亦曾取出槍枝（槍枝未扣案，無從
      鑑定其有無殺傷力）作拉槍機之動作一節，業據證人鄧兆
      甫於警訊時陳述明確（見偵字第1273號偵查卷第24頁），
      是被告丙○○既明知陪同被告甲○○至案外人龍威榤住處
      之目的係為與被害人乙○○報復，當被告甲○○交付上開
      SMITH&WESSON廠制式手槍時，當不意外，尚難認其主觀上
      全然無持有該制式槍枝之意思，上開辯解，實不足採。
  ４、扣案之SMITH手槍1 支，經送鑑驗結果：「送鑑SMITH手槍
      （含彈匣貳個）壹支（槍枝管制編號0000000000），認係
  　　美國SMITH&WESSON廠669型口徑9mm（9X19mm）制式半自動
  　　手槍，送鑑時槍號即遭磨滅，經以電解腐蝕法重現，惟因
  　　磨滅過深致無法重現，機械性能良好，可擊發同口徑制式
  　　子彈，認具殺傷力。」等情，復有內政部警政署刑事警察
  　　局94年3月1日刑鑑字第0940026582號槍彈鑑定書1 份可佐
  　　（見偵字第1091號偵查卷第217至223頁）。綜上，被告丙○○持有制式手槍犯行，應堪認定。起訴檢察官雖認被告
  　　丙○○短暫經手上開手槍，迅即脫離，並無執持占有之意
  　　思，惟按「持有」，僅係該物置於自己實力支配之下即足
  　　該當，與持有時間之久暫無涉，被告丙○○持有手槍之犯
  　　行已如前述，檢察官上開主張，容有誤會，此部分已經公
  　　訴檢察官於原審法院審理論告時當庭予以補充，併此說明
      。
四、綜上，被告丙○○前開妨害自由及違反槍砲彈藥刀械管制條
    例部分之事實，堪予認定。
肆、原審為如前述之事實認定，論被告甲○○所為，係犯刑法第
    271 條第2項、第1項之殺人未遂罪；被告丙○○所為，係犯
    刑法第304 條之強制罪及槍砲彈藥刀械管制條例第7條第4項
    之未經許可持有手槍罪，被告丙○○行為後，槍砲彈藥刀械
    管制條例已於94 年1月26日修正公布，同年月28日生效，關
    於未經許可持有手槍、未經許可持有子彈等犯行應適用之法
    條及法定刑度均未變更，爰依修正後之槍砲彈藥刀械管制條
    例第7條第4項、第12條第4 項之規定論處，無新舊法比較之
    問題。被告丙○○以持手槍指向被害人莊孟萍、傅瓊媛，喝
    令其等不准動，藉此強暴方式，妨害在場人自由離去之權利
    ，其所犯上開未經許可持有手槍罪與強制罪，有方法結果之
    牽連關係，爰從一重之未經許可持有手槍罪論處。被告甲○○已著手於殺人犯罪行為之實施，而未致被害人死亡之結果
    ，為未遂犯，應依刑法第26條前段之規定減輕其刑，次審酌
    被告甲○○前已有殺人未遂、違反槍砲彈藥刀械管制條例等
    前科，有臺灣高等法院前案紀錄表及臺灣新竹地方法院檢察
    署刑案資料查註紀錄表等可考，竟仍不知警惕，僅因賭博細
    故，即起意持槍射擊被害人，造成被害人乙○○腦部中彈，
    生活起居均需勞煩護理人員代為照顧，甚值非難，兼衡其犯
    後坦承部分犯行，且於知悉被害人乙○○中彈後，猶能請在
    場人士呼叫救護車，顯見其尚有悔悟之心，並已賠償被害人
    部分和解金額，有和解書1 份為憑，被告丙○○持制式手槍
    威嚇手無寸鐵之女子，使被害人莊夢萍、傅瓊媛之身心遭受
    威脅，實屬不該，惟念及其並無進一步開槍或傷害被害人之
    舉動，期間並允許被害人傅瓊媛外出察看放學回家之孫子，
    且被告丙○○年滿18歲以後，即無任何犯罪紀錄等情，亦有
    臺灣高等法院前案紀錄表及臺灣新竹地方法院檢察署刑案資
    料查註紀錄表等存查，堪認其尚有自我約束之能力，本案因
    受被告甲○○之邀約，一時思慮不周而觸犯重典，其持有手
    槍之時間甚為短暫，犯罪之情狀，尚堪憫恕，雖宣告法定刑
    最低度刑猶嫌過重，爰依刑法第59條之規定減輕其刑等一切
    情狀，分別量處被告甲○○有期徒刑陸年捌月，被告丙○○
    未經許可，持有手槍，處有期徒刑年貳月，併科罰金新臺
    幣拾萬元，並諭知罰金易服勞役之折算標準，以資懲儆，又
    以扣案之GLOCK廠及SMITH&WESSON廠手槍各1支（均各含彈匣
    2 個，槍枝管制編號分別為：0000000000、0000000000 號）
    及口徑9mm制式子彈63顆，均為違禁物，應依刑法第38條第1
    項第1款之規定，宣告沒收，扣案之子彈6顆，業經內政部警
    政署刑事警察局試射，該子彈彈殼、彈頭已分離，不具殺傷
    力，均非屬違禁物，再扣案之手銬、電擊棒等物，雖係被告
    甲○○所有，業據其坦認在卷，惟並非供被告二人等本件犯
    行所用或預備之物，亦非因犯罪所得之物，故敘明均不另為
    沒收之諭知。核其認事用法，均無違誤。
伍、原審不另為無罪之諭知部分，亦核無違誤：
一、公訴意旨另以：被告甲○○於進入案外人龍威榤上開住處前
    ，將扣案之SMITH&WESSON廠手槍交予被告丙○○，此部分涉
    有槍砲彈藥刀械管制條例第7條第3項之意圖供他人犯罪之用
    ，而出借手槍罪嫌（檢察官於論告時誤引槍砲彈藥刀械管制
    條例第8條第3項，應予更正），被告丙○○於被告甲○○開
    槍之際，在旁持槍威嚇在場人莊夢萍、傅瓊媛，因認被告丙○○涉有刑法第30條第1項、第271條第2項、第1項之幫助殺
    人未遂罪嫌等語。
二、被告甲○○涉犯槍砲彈藥刀械管制條例第7條第3項部分：
    訊據被告甲○○固坦承有將扣案之SMITH&WESSON廠制式手槍
    ，在進入案外人龍威榤住處前交予被告丙○○等事實，惟堅
    詞否認有何意圖供他人犯罪之用，而出借手槍罪，辯稱：伊
    一下車就隨手拿槍予被告丙○○，不知為何有出借手槍罪等
    語。經查：
（一）按「意圖」者，係指行為人出於特定犯罪目的而努力謀求
      構成要件之實現，或悉求構成要件所預定結果之發生，以
      達其犯罪目的之主觀心態。
（二）查被告甲○○邀約被告丙○○、另案被告張明達，共同前
      往案外人龍威榤上開住處，其目的係為與被害人乙○○理
      論，途中並曾將扣案之手銬交予被告丙○○，電擊棒交予
      另案被告張明達一節，除據被告甲○○、丙○○供述在卷
      ，核與證人即目睹另案被告張明達持電擊棒之被害人乙○○之友人鍾麗娟於警訊中指訴情節大致相符（見偵字第12
      73號偵查卷第87頁），是被告提供上開工具之本意，固有
      供犯罪預備之用之意，惟該扣案SMITH&WESSON廠制式手槍
      ，被告甲○○既未事前交付予被告丙○○，亦未與之商討
      該手槍之用途，實難肯認被告甲○○出借該手槍，即係預
      見被告丙○○必然會持以從事不法行為之主觀認識，而努
      力促成該目的之實現，復查無其他證據足認被告甲○○確
      有公訴人所指此部分之犯行，惟公訴意旨認此部分與前揭
      論罪科刑之殺人未遂罪間有方法結果之牽連犯關係，屬裁
      判上一罪，爰不另為無罪之諭知。
三、被告丙○○涉嫌幫助殺人未遂部分：
    訊據被告丙○○固坦認有持扣案SMITH&WESSON廠制式手槍，
    指向在場人莊夢萍、傅瓊媛等事實，惟堅詞否認有何幫助殺
    人未遂犯行，辯稱：真的不知道被告甲○○會開槍，並沒有
    幫助殺人的意思等語。經查：
（一）按刑法上幫助犯之成立，需行為人基於幫助正犯犯罪之意
      思，予正犯以精神上或物質上之助力而參與犯罪構成要件
      以外之行為，以助成正犯犯罪之實施為要件。如果，雖在
      外形上，可認為幫助，但對正犯之犯罪，無違法之認識，
      而欠缺幫助犯罪之故意，係基於其他原因，即難論以幫助
      犯，最高法院80年度臺上字第5848號裁判意旨參照。
（二）查被告丙○○事前並不知道被告甲○○有攜帶手槍之情，
      而該扣案之SMITH&WESSON廠制式手槍係被告甲○○在進入
      案外人龍威榤住處前，臨時交予被告丙○○，且交槍後不
      久，屋內即傳出槍響一節，業據被告甲○○、丙○○供承
      在卷，是被告丙○○事前即無從預見被告甲○○會開槍朝
      被害人乙○○射擊，亦即被告丙○○對於被告甲○○殺人
      之犯罪意思無法知悉，應可認定，況縱若被告丙○○對於
      被告甲○○殺人之犯罪意思早有預見，理應於進入屋內初
      始，即持槍喝令在場人士不准動，以便利被告甲○○實施
      殺人之犯罪行為，本件被告丙○○係聽到槍響後，始持槍
      限制在場人士之行動，應係避免在場人士因聽到槍聲而引
      起更大之騷動，是尚難認被告丙○○有持扣案SMITH&WESS
      ON廠制式手槍指向在場人士之情節，即遽以推論其對於被
      告甲○○殺人之犯罪意思有所認識，而施以助力，檢察官
      上開主張，尚嫌速斷，復查無其他證據足認被告丙○○確
      有公訴人所指此部分之犯行，惟公訴意旨認此部分與前揭
      論罪科刑之持有制式手槍罪間有方法結果之牽連犯關係，
      屬裁判上一罪，自毋庸另為無罪之諭知。
陸、公訴人上訴意旨以：
一、被告甲○○部分：被告甲○○在進入龍威榤住處前，已與一
    同前往之被告丙○○、證人張明達有妨害自由之犯意聯絡等
    情，業據證人張明達於審理中證述明確（證人張明達證稱其
    負責阻止砸車之人離開等語）。故被告張明達負責持電擊棒
    在屋外守候，以防止被害人乙○○逃脫，被告甲○○、丙○○負責進入屋內控制乙○○。而被告甲○○下車後，有先自
    手提袋取出一把手槍，再將手提袋連同另一把手槍交付被告
    丙○○之行為，亦據被告甲○○、丙○○坦承不諱，被告甲○○前開交付手槍之行為，顯係為達成挾持乙○○之目的所
    為，以便與被告丙○○共同行事，否則被告甲○○大可在車
    上即取槍置於身上較不會引人耳目，何須將置有二把手槍之
    手提袋拿下車？且被告甲○○、丙○○既打算進入他人住宅
    挾持特定人，又何須攜帶不打算使用之兇器？故被告甲○○
    上開交付槍枝之行為，顯係意圖使被告丙○○共同參與犯罪
    而為，應構成意圖犯罪而出借手槍罪，原審判決認為被告甲○○交付交手槍時，被告丙○○並無從事不法行為之主觀犯
    意等情，應有誤會。
二、被告丙○○部分：(1)本件被告丙○○在被告甲○○開槍前，
    對於被告甲○○之殺人犯意固無預見，但被告丙○○在現場
    親眼目睹被告甲○○對乙○○開槍後，並未以言詞、徒手或
    以手上槍枝阻止被告甲○○接續之暴行，反而舉槍控制現場
    之其他在場人並喝令其等不准動，致甲○○在沒有外力阻止
    之情況下，上前至乙○○倒地處第二次開槍。故被告丙○○
    至遲在被告甲○○開槍後，對於被告甲○○之殺人故意應已
    有明確認知，卻仍決定舉槍為被告甲○○控制現場，其前開
    行為在法律上評價，應屬對被告甲○○之殺人行為施以助力
    ，以便被告甲○○上前對乙○○第二次開槍，原審認定被告
    丙○○該部分行為不構成幫助殺人未遂等情，應有誤會。(2)
    被告丙○○自始至終對於起訴持有手槍及幫助殺人未遂之事
    實均不認罪，且在原審進行交互詰問，事實已臻明確後仍為
    無罪答辯，犯後態度顯屬不佳，且其犯罪過程部並無情堪憫
    恕之情狀，原審判決引用刑法第59條對被告丙○○酌減刑度
    應有未妥。
三、惟查：(1)本件被告甲○○持有手槍、子彈違反槍砲彈藥刀械
    管制條條例部分，業經最高法院上訴駁回，已告確定，不在
    本案審理範圍，以如前述，公訴人關於被告甲○○部分所為
    指摘，核與判決確定部分屬同一事實，自非本院所得再行審
    理，故公訴人此部份上訴，為無理由。(2)公訴人既亦認被告
    丙○○在被告甲○○開槍前，對於被告甲○○之殺人犯意並
    無預見，被告甲○○係因乙○○見狀不妙迅突然自客廳沙發
    起身轉往廚房方向逃離，被告甲○○即單獨起意殺人，非被
    告丙○○事先可預料，且被告甲○○開槍即發，片刻發生即
    告終了，縱被告丙○○無舉槍控制現場其他人，其他之人手
    無寸鐵，衡情亦無從反制被告甲○○，故難認被告丙○○舉
    槍控制現場之行為係在於幫助被告甲○○。況被告丙○○舉
    槍控制現場之時，被告甲○○殺人行為業已終了，應無幫助
    可言，公訴人以理由認被告丙○○幫助殺人，自非可取。(3)
    按保障刑事被告充分答辯權乃刑事訴訟正當法律程序之基本
    要求，因而，事實審法院對於證據之取捨，依法雖有自由判
    斷之權，然積極證據不足證明犯罪事實時，被告之抗辯或反
    證縱屬虛偽，仍不能以此資為積極證據應予採信之理由，30
    年上字第482 號著有判例；同理，被告在訴訟中極力答辯，
    應認係法律權利之正當行使，亦不得認係犯後態度顯屬不佳
    。至於刑法第59條裁判上減輕其刑，應斟酌者，係於被告之
    犯行輕而法定刑重，客觀上可憫恕時適用，公訴人僅以被告
    堅不認罪為由，即認原審適用法第59條裁判上減輕其刑不適
    當，誠有誤解。
柒、被告甲○○上訴意旨，否認其有殺人犯意云云，被告丙○○
    上訴意旨，否認其非法持有槍彈以及妨害自由等犯罪云云，
    亦無可取。
捌、從而，公訴人之上訴，為無理由，應予駁回。
據上論斷，應依刑事訴訟法第368條，判決如主文。
本案經檢察官黃全祿到庭執行職務。
中　　華　　民　　國　　96　　年　　9 　　月　　5 　　日
                　刑事第五庭　審判長法　官　吳　敦
                                　　法　官　張傳栗
                                　　法　官　陳祐治
以上正本證明與原本無異。
如不服本判決，應於收受送達後十日內向本院提出上訴書狀，其
未敘述上訴之理由者並得於提起上訴後十日內向本院補提理由書
（均須按他造當事人之人數附繕本）。
                                　　書記官　蔡慧娟
中　　華　　民　　國　　96　　年　　9 　　月　　5 　　日
附錄：本案論罪科刑法條全文
槍砲彈藥刀械管制條例第7條
未經許可，製造、販賣或運輸火砲、肩射武器、機關槍、衝鋒槍
、卡柄槍、自動步槍、普通步槍、馬槍、手槍或各類砲彈、炸彈
、爆裂物者，處死刑、無期徒刑或七年以上有期徒刑；處徒刑者
，併科新台幣三千萬元以下罰金。
未經許可，轉讓、出租或出借前項所列槍砲、彈藥者，處無期徒
刑或五年以上有期徒刑，併科新台幣一千萬元以下罰金。
意圖供自己或他人犯罪之用，而犯前二項之罪者，處死刑或無期
徒刑；處徒刑者，併科新台幣五千萬元以下罰金。
未經許可，持有、寄藏或意圖販賣而陳列第一項所列槍砲、彈藥
者，處五年以上有期徒刑，併科新台幣一千萬元以下罰金。
第一項至第三項之未遂犯罰之。
刑法第271條
殺人者，處死刑、無期徒刑或十年以上有期徒刑。
前項之未遂犯罰之。
預備犯第一項之罪者，處二年以下有期徒刑。
刑法第304條
以強暴、脅迫使人行無義務之事或妨害人行使權利者，處三年以
下有期徒刑、拘役或三百元以下罰金。
前項之未遂犯罰之。
